臺北高等行政法院判決
                                      100年度簡字第466號
原      告　曾西
被      告　法務部
代　表　人　曾勇夫（部長）
上列當事人間申報公職人員財產事件，原告不服行政院中華民國
100 年6 月3 日院臺訴字第1000097844號訴願決定，提起行政訴
訟，本院判決如下：
    主      文
原告之訴駁回。
訴訟費用由原告負擔。
    事實及理由
一、程序事項：本件原告對於被告民國100 年4 月12日法財申罰
    字第1001103855號函（下稱原處分），處罰鍰新臺幣（下同
    ）20萬元不服請求撤銷，是本件爭訟之數額在40萬元以下，
    依99年5 月1 日施行之行政訴訟法第229 條第1 項第2 款規
    定，應依簡易訴訟程序進行之，先予敘明。
二、事實概要：被告以原告原係高雄市政府警察局交通大隊第二
    中隊中隊長，為公職人員財產申報法（下稱財申法）第2 條
    第1 項第12款規定應申報財產之人員，於98年間辦理卸（離
    ）職申報財產時，短、漏、溢報配偶之股票計1,943,530 股
    ，及漏、溢報配偶債務計10,235,000元，申報不實金額計29
    ,670,300元，故意申報不實，乃依同法第12條第3 項、行政
    罰法第8 條、第18條第1 項及第3 項規定，於100 年4 月12
    日以原處分處原告罰鍰20萬元。原告不服提起訴願，遭無理
    由駁回後，遂提起本件行政訴訟。
三、本件原告主張：
    (一)原告漏未申報財產，縱有過失，絕無故意，不符行為時財
      申法第11條第1 項後段「故意申報不實」之要件：
      1.公職人員財產申報不實，僅限於故意方得處罰，係立法
        者權衡該法規之立法目的及期待可能性後所為之決定；
        雖有個別行政法規採取行為犯之概念，凡違反禁止規定
        或作為義務者，即推定其有過失，惟行為時財申法第11
        條第1 項將處罰對象限縮，以故意為構成要件，此乃為
        避免處罰逾越財申法之立法目的即澄清吏治，亦為避免
        規定過苛，欠缺期待可能性。
      2.原告與配偶感情不睦，於93年10月30日雙方業已簽訂離
        婚協議書（僅因顧及兒女及親友感受，且擔心影響考核
        升遷，而未辦理離婚登記），即約定各自保有名下財產
        、各自負擔對外債務，原告縱依法須需申報本人及配偶
        之財產，惟配偶若拒絕如實告知財產狀況或提供相關資
        料，原告亦無法查得被偶之實際財產狀況，蓋原告當時
        為公職人員財產申報事宜，曾前往凱基證券股份有限公
        司鳳山分公司（下稱凱基證券）欲查詢配偶買賣股票情
        形，然遭凱基證券人員以原告非股票所有人為由予以拒
        絕，原告乃向轉向國稅局新興稅捐分處查詢全戶財產總
        歸戶資料，而依據該分處提供之影印資料填報，因該資
        料模糊不清，以致有關申報配偶之股票股數時，有時多
        填一個零，有時少填一個零，然竟遭被告認定原告有短
        報、溢報之情形；另未登載於全戶財產總歸戶資料之項
        目，原告實亦無法查詢申報配偶究竟尚有何項財產或債
        務，蓋登載於全戶財產總歸戶資料之項目原告均已填報
        。
      3.再稽之原告申報財產表所載，除上開漏報、短報、溢報
        配偶之股票、債務外，已詳列原告及配偶之土地、房屋
        、汽車、存款等項財產，並無其他不實填報之情形。又
        衡情論理，配偶之股票交易情況，政府機關向股票集保
        中心查詢即得以查知，無從隱匿，殊難認原告有故意漏
        報、短報、溢報之任何動機、意圖或目的。是故原告因
        無法查證，致造成申報不實之結果，不能因此即推定其
        係基於故意之意思。又觀之原告財產申報表所載之整體
        情形，原告已填具各項財產明細，要難謂其主觀上有草
        率、僥倖從事，任令錯誤發生，亦在所不惜之意思，尚
        不能僅因配偶之財產狀況與申報不符，即率斷原告申報
        時已預見可能發生申報不實之結果，而故意不予查證，
        主觀上有任令不實結果發生之意欲。
      4.揆諸上開事證情況，應堪認原告之主張要非設詞卸責，
        而足以採信。從而，被告審認原告上開漏報之行為構成
        間接故意之要件，難謂與經驗法則與論理法則相合，容
        欠允洽。
    (二)原告多年未擔任主管職務，對財產申報陌生，上級辦理財
      產申報說明時，又適逢特別警衛勤務，不克前往參加講習
      ，上級於實質審查時，又未告知相關規定，故未將離婚協
      議記載於申報書欄。另原告因脊椎受傷，行動不便，於98
      年10月18日辦理退休，目前僅靠月退休金生活，尚要治療
      身體殘疾，實無餘力負擔20萬元之罰錢，爰請體恤上情。
    (三)是原告聲明：訴願決定及原處分均撤銷。
四、被告則以：
    (一)財申法要求公職人員申報財產之規範目標，最低限度即是
      要求擔任特定職務之公職人員，其個人、配偶及未成年子
      女之財務狀況可供公眾檢驗，進而促進人民對政府廉能施
      政之信賴，是公職人員若未能確實申報財產狀況，即使其
      財產來源正當，或並無隱匿財產之意圖，無論其申報不實
      係基於直接故意或間接故意，均符本法「故意申報不實」
      違章行為之「故意」要件，有最高行政法院96年度判字第
      856 號判決足資參照。故申報人於申報之初，本應詳實查
      詢其本人、配偶及未成年子女之財產狀況，並核對無誤後
      提出申報，始得謂善盡本法所定之申報義務。原告未確實
      核對其配偶財產狀況即率爾提出申報，應屬可預見將發生
      申報不實之結果，仍放任可能不正確之資料繳交至受理申
      報機關（構），顯具有申報不實之間接故意甚明。原告以
      參考資料模糊不清無法核對為由，主張無申報不實故意等
      情，尚非可採。
    (二)又財申法所定之義務人係申報人本身，而非其配偶，財申
      法所課予者，乃係誡命申報人應於申報前確實與配偶溝通
      、查詢後再為申報，而非課予申報人主動查詢其配偶財產
      之義務。原處分申報不實項目，既屬原告配偶名下財產，
      當予誠實申報，不容其以無法查知為由卸責，否則負申報
      義務之公職人員，不盡查詢義務，隨意申報，均得諉為疏
      失，則本法之規定將形同具文，此觀諸最高行政法院92年
      度判字第1813號判決自明。
    (三)倘申報人有夫妻感情不睦等無法確實申報配偶財產之事由
      者，應於備註欄中敘明其理由，除公職人員財產申報表填
      表說明貳、個別事項第20點定有明文外，復有被告89年12
      月18日法89財申罰字第032621號函可參，且財產申報表(十三)
      之備註欄下方亦有提醒說明，原告於申報時如仍有疑義，
      自應向受理申報單位詢明，並舉證為憑，不容其於發生申
      報不實之結果後，始以夫妻感情不睦為由卸責，其所為主
      張，洵不足取。
    (四)另參照前述最高行政法院96年度判字第856 號判決所示，
      財申法第12條第3 項後段所稱：「故意申報不實」，既已
      明定申報不實之處罰係以「故意」為其構成要件，則不以
      直接故意為限，間接故意亦包括在內。所謂間接故意，係
      指申報人對於構成行政違章之事實，預見其發生而其發生
      並不違背其本意者而言，且縱無貪污或隱匿財產之意圖，
      仍難解免申報不實之處罰。再有申報義務之人故意隱匿財
      產為不實之申報者，處20萬元以上400 萬元以下罰鍰；有
      申報義務之人無正當理由未依規定期限申報或故意申報不
      實者，處6 萬元以上120 萬元以下罰鍰，財申法第12條第
      1 項及第3 項分別定有明文，足徵「故意隱匿財產為不實
      之申報」與「故意申報不實」本屬兩種不同態樣之行政違
      章事實，故原告以其無從隱匿配偶財產為由，主張無申報
      不實之故意等情，實有誤解，亦非可取。
    (五)是被告聲明：駁回原告之訴。
五、本件如事實概要欄所述之事實，有原告93年10月30日離婚協
    議書（原處分卷第50頁）、原告之配偶於凱基證券之融資資
    料（原處分卷第39頁）、原告之配偶於日盛證券股份有限公
    司忠孝分公司之融資資料（原處分卷第43至44頁）、原告於
    新光人壽保險之保險資料（原處分卷第41至42頁）、原告及
    其配偶99年3 月1 日之臺灣集中保管所股份有限公司之保管
    帳戶餘額（原處分卷第36至38頁）、原告98年度公職人員財
    產申報表（原處分卷第17至33頁）、高雄市政府警察局政風
    室99年11月19日申報不實公職人員裁罰陳報單（原處分卷第
    15至16頁）、本院公務電話記錄（本院卷第29頁）、原處分
    （原處分卷第8 至10頁）及訴願決定（本院卷第19至20頁）
    可稽。是本件應審酌之爭點即為：被告以原告98年間辦理卸
    （離）職申報財產時，短、漏、溢報配偶財產狀況，處罰鍰
    20萬元，是否適法？茲析述如下：
    (一)按「下列公職人員，應依本法申報財產：．．．十二、司
      法警察、稅務、關務、地政、會計、審計、建築管理、工
      商登記、都市計畫、金融監督暨管理、公產管理、金融授
      信、商品檢驗、商標、專利、公路監理、環保稽查、採購
      業務等之主管人員；其範圍由法務部會商各該中央主管機
      關定之；其屬國防及軍事單位之人員，由國防部定之。．
      ．．」、「（第1 項）公職人員應申報之財產如下：一、
      不動產、船舶、汽車及航空器。二、一定金額以上之現金
      、存款、有價證券、珠寶、古董、字畫及其他具有相當價
      值之財產。三、一定金額以上之債權、債務及對各種事業
      之投資。（第2 項）公職人員之配偶及未成年子女所有之
      前項財產，應一併申報。（第3 項）申報之財產，除第一
      項第二款外，應一併申報其取得或發生之時間及原因；其
      為第一項第一款之財產，且係於申報日前五年內取得者，
      並應申報其取得價額。」、「有申報義務之人無正當理由
      未依規定期限申報或故意申報不實者，處新臺幣六萬元以
      上一百二十萬元以下罰鍰。其故意申報不實之數額低於罰
      鍰最低額時，得酌量減輕。」財申法第2 條第1 項第12款
      、第5 條、第12條第3 項分別定有明文。次按「．．．所
      謂公職人員明知應依規定申報，無正當理由不為申報，係
      指公職人員明知自己係屬公職人員財產申報法第2 條規定
      之人員，有申報財產之義務，而無正當理由不為申報，係
      以明知之直接故意為其構成要件。所謂其故意申報不實者
      ，亦同，已明定處罰申報不實者，係以故意為其構成要件
      ，即不以『直接故意』為限。至該法條後段所謂『亦同』
      ，僅指其『處罰』與前段之規定相同而已，並非指其處罰
      之構成要件亦與前段相同，係以處罰『直接故意』為限．
      ．．」（最高行政法院92年度判字第78號判決要旨參照）
      。又所謂間接故意，係指原告對於構成行政違章之事實，
      預見其發生而其發生並不違背其本意者而言，縱無隱匿財
      產之意圖，仍難解免申報不實之處罰（最高行政法院96年
      度判字第856 號判決意旨參照），又財申法要求公職人員
      申報財產之規範目標，最低限度即是要求擔任特定職務之
      公職人員，其個人、配偶及未成年子女之財務狀況可供公
      眾檢驗，進而促進人民對政府施政廉能之信賴，是公職人
      員若未能確實申報財產狀況，即使其財產來源正當，或並
      無隱匿財產之意圖，無論其申報不實係基於直接故意或間
      接故意，均符本法「故意申報不實」行為之「故意」要件
      。
    (二)公職人員財產申報制度立法意旨在藉由據實申報財產，端
      正政風，確立公職人員清廉之作為及建立公職人員利害關
      係之規範，一般人民亦得以得知公職人員財產之狀況，故
      重在公職人員須依法據實申報財產，使擔任特定職務之公
      職人員，其個人、配偶及未成年子女之財務狀況可供公眾
      檢驗，以促進人民對政府施政廉能之信賴，是公職人員若
      未能確實申報財產狀況，縱使財產來源正當或無隱匿財產
      之意圖，其申報不實若係基於直接故意或間接故意者，均
      符合財申法所稱故意申報不實之行為；且各項財產之申報
      標準，財申法之相關法令及填表說明均已載明，申報人於
      申報之初，自應詳閱相關規定，並確實向配偶查詢，俾便
      正確申報，否則即無從認其有據實申報之確信，合先敘明
      。
    (三)本件原告原身為高雄市政府警察局交通大隊第二中隊中隊
      長，具有相當之知識水準，衡情當對其負有按年度定期申
      報財產之義務甚為明瞭，且此應申報財產人之法定義務，
      乃身為申報義務人之原告所不能任意藉詞推卸，申報人自
      應於法定期間內主動辦理，受理申報機關並無通知之義務
      ，且申報義務人不得以不知法律規定及未受通知，作為解
      免處罰之依據。
    (四)原告雖稱其因感情不睦曾與配偶分居，無法取得配偶財產
      資料等情。惟查，原告於該年申報財產時，原告與其配偶
      縱有分居之事實，然並未辦理離婚，仍具法律上有效之婚
      姻關係，因此原告於填載公職人員財產申報表時，自應於
      申報日將其本人與配偶之財產據實申報。且依法務部89年
      12月18日法89財申罰字第032621號函，申報人因與配偶感
      情不睦或有其他事實上不能申報配偶財產之事由，可於財
      產申報表備註欄敘明該事由，並於受理申報機關（構）進
      行實質查核時提出具體事證供調查。然原告於98年財產申
      報表中，對於其所稱上情卻隻字未提，原告自不可僅以因
      分居而未徵詢及不知法令為由，推諉其不實申報之故意。
      足認原告係在未善盡必要之查詢義務下，即行提出財產申
      報，在此情形下，原告所申報之財產極有可能有短報、漏
      報、溢報等與實際狀況不符之情，應為原告所得預見，原
      告卻仍容認其發生，終致發生申報不實情事，自堪認該結
      果並不違背其本意，依首揭說明，實難謂原告非故意申報
      不實，原告稱其非故意等情，要非可採。
    (五)原告雖主張其因脊椎受傷，行動不便，於98年10月18日辦
      理退休，目前僅靠月退休金生活，尚要治療身體殘疾，實
      無餘力負擔20萬元之罰鍰等情，惟查，被告已按法定額處
      罰，自難為其裁量有何違法，原告因如經濟拮据，可向被
      告申請分期繳納罰鍰，併此敘明。
    (六)從而，被告認原告於98年間辦理卸（離）職申報財產時，
      短、漏、溢報配偶之股票計1,943,530 股，及漏、溢報配
      偶債務計10,235,000元，申報不實金額計29,670,300元，
      故意申報不實，乃依同法第12條第3 項、行政罰法第8 條
      、第18條第1 項及第3 項規定，裁處原告罰鍰20萬元，認
      事用法，並無違誤。
六、綜上所述，原告所訴各節，均無可採。原處分依財申法第12
    條第3 項前段規定對被告處以法定罰鍰額度20萬元，認事用
    法俱無違誤，訴願決定遞予維持，亦無不合。原告起訴請求
    撤銷訴願決定及原處分，為無理由，應予駁回。又本件係適
    用簡易訴訟程序，爰不經言詞辯論，逕為判決，併予敘明。
七、本案事證已明確，兩造其餘攻擊及防禦方法，均與本件判決
    結果不生影響，爰不一一論駁，併予敘明。
八、據上論結，本件原告之訴為無理由，依行政訴訟法第236條
    、第233條第1項、第98條第1項前段，判決如主文。
中　　華　　民　　國　　100　 年　　9　　 月　　13　　日
                        臺北高等行政法院第四庭
                                      法  官　   鍾啟煌
上為正本係照原本作成。
本件以訴訟事件所涉及之法律見解具有原則性者為限，始得於本
判決送達後20日內向本院提出上訴狀並表明上訴理由，如已於本
判決宣示後送達前提起上訴者，應於判決送達後20日內補具上訴
理由（均按他造人數附繕本），且經最高行政法院許可後方得上
訴。
中　　華　　民　　國　　100　 年　　9　　 月　　13　　日
                                      書記官     吳芳靜